臺灣高雄地方法院刑事判決　　　　　　　　　　　　　　九十年度自字第一七一號
　　自　訴　人　戊○○
　　被　　　告　林秀錦
　　　（原名：甲○○○
右列被告因詐欺等案件，經自訴人提起自訴，本院判決如左：
    主  文
林秀錦連續行使偽造私文書，足以生損害於他人，處有期徒刑陸月，如易科罰金，以
參佰元折算壹日。緩刑貳年。
    事  實
一、林秀錦（原名甲○○○，於民國九十一年一月二十一日更名）於民國八十八年八
    月五日起自任會首，在高雄市○○區○○街一六五號自宅住處，邀集戊○○、丙○○、丁○○、辛○○（會單上之名義為「鄭勝中」）、陳鴛鴦（夫為叢仁義）
    、癸○○、乙○○、己○○（謝安之母，以謝安名義跟會）、庚○○、壬○○等
    人參加其互助會，連同會首共計二十四會（詳如附表一，以下簡稱系爭互助會）
    ，約定每會會金新台幣（下同）二萬元，採內標方式標會，每月五日在上址開標
    ，會期原擬至九十年七月五日止。詎於八十九年間，甲○○○因經濟狀況不佳，
    竟意圖為自己不法之所有，基於詐欺取財及行使偽造私文書之概括犯意，於八十
    九年一月五日、同年十一月五日，利用會員未全部到場之機會，先後連續在上址
    冒用乙○○、戊○○二人之活會會員名義，在空白紙上偽造上開二人之署押及投
    標金額之投標單（乙○○部分之投標金額不詳，戊○○部分之金額為七千三百元
    ，惟標單於開標後均已丟棄）參與競標，並於得標後向活會會員（被冒標者除外
    ）詐稱係其所冒用之上開各會員標得會金，另向被冒標者謊稱係他人得標，使不
    知情之活會會員均陷於錯誤，而如數依例交付其各次會款（詳細冒標時間、金額
    等，詳如附表二所示），足以生損害於乙○○、戊○○及丙○○、丁○○、辛○○、陳鴛鴦、癸○○（以上係於止會時仍為活會者）等活會會員。迨於九十年二
    月五日開會，由己○○得標，不久甲○○○即宣布止會，戊○○等人向其催討會
    款無著，始知上情。
二、案經戊○○向本院提起自訴。
    理  由
一、訊據被告林秀錦固坦承有於右揭時地召集系爭互助會且嗣後止會之事實，惟矢口
    否認有冒標之詐欺、偽造文書犯行，辯稱：我確實有以戊○○名義標會，但那是
    因為會員壬○○要求標會，當時其他會員不同意，所以我才會自己以戊○○名義
    幫她標，等於是他們二人換會，至於乙○○實際上已經於八十九年一月（五日）
    得標死會，且她得標後還把錢借給我，是她自己記錯了云云。經查：
（一）右揭事實業據自訴人戊○○指訴明確，核與均屬系爭互助會會員之證人己○○
      、壬○○及被害人乙○○、丁○○、辛○○、叢仁義（妻為會單上之陳鴛鴦）
      等人分別證述、指述之情節均相符合，並有自訴人、辛○○二人所分別提出系
      爭互助會之會單各一紙在卷可憑。
（二）被害人乙○○於止會時應仍為活會等情，已據乙○○本人陳明在卷，並與被害
      人辛○○之指述相符，證人己○○並證稱：每次開會我都有去（並有做登記）
      ，我於第十九會標到，之後被告人就不見了，我就去找會員乙○○，結果她說
      她是活會，但依照我會單上記載，乙○○已經是死會了等語明確（見本院九十
      年八月二十一日訊問筆錄），應堪信為真實。況被告亦無法提出乙○○曾同意
      借款之任何佐證，從而被告空言辯稱：乙○○已經死會，她是自己投標得標後
    ，將該會會款借給我云云，實難採信。則綜觀被告與其他會員乙○○、辛○○
      、己○○等人之上開陳詞，足證被告確有冒標乙○○該會之事實。再查，依被
      告所辯稱：乙○○係於八十九年一月得標等情，參以被害人辛○○所提出之會
      單上，於「乙○○」姓名後亦記載「八十九年一月五日」（表示得標日期）等
      字樣（該會單附於本院九十年八月二十一日訊問筆錄後），應認被告係於八十
      九年一月五日冒標「乙○○」之會。
（三）另查，證人己○○證稱：我於九十年二月五日得標，被告說三天後要給我錢，
      結果不見人影，我按會單找死會的人，結果戊○○說他沒標，但我看標單在三
      個月前（即八十九年十一月）是由戊○○得標等語（見本院九十年七月十三日
      訊問筆錄），而被害人辛○○於本院九十年八月二十一日調查時亦指稱：八十
      九年十一月我有去開會，親耳聽到被告打電話說「戊○○，你以七千三百元標
      到」等語，當日證人己○○亦當庭證稱：我當天也有聽到被告說戊○○以七千
      三百元得標等語（以上均參照本院九十年八月二十一日訊問筆錄），參以被告
      已自承有未經自訴人戊○○之同意即擅以其名義得標之情，應認證人、被害人
      指陳之上述事實為真。至被告雖辯稱：係因會員壬○○要求標會，但當時其他
      會員不同意，所以我才會自己以戊○○名義幫她標云云，惟查，到庭之其他會
      員均當庭表示並無此情，且證人壬○○乃證稱：被告未曾向我借會，我不知道
      我有換會，我當時是打電話委託被告幫我標，她當天就打給我說我標到了等語
      （見本院九十一年二月五日審判筆錄），從而被告此部分辯解顯與事實不符而
      難以採信。
（四）再者，於會首起會後冒標合會之情形，詐欺金額應為「冒標時仍為活會之會員
      所交付之金額」。是以被告於右揭時地冒標自訴人戊○○該會所詐得之金額，
      即為十萬一千六百元（詳參附表二編號一之計算式）。再者，被告已表示不知
      乙○○係以多少金額得標等語，其他會員之自訴人、被害人及證人等亦均無法
      明確指出被告冒標之金額（參照歷次訊問及審判筆錄），是以本案就被告冒標
      「乙○○」之該會，即因冒標利息不詳而無法計算出確切之詐欺金額。
（五）系爭互助會係於八十八年八月五日起會，原應於九十年七月五日止會，然嗣於
      九十年二月五日止會，先前被告收、付會款情形尚屬正常等情，為被告、自訴
      人、被害人及證人等所均不否認，亦即該互助會已正常經營長達一年餘，從而
      難認被告於起會之初即有詐欺犯意，附此敘明。
綜上所述，本案事證明確，被告之犯行堪予認定。
二、按本案被告偽造之互助會標單，雖未載明「標單」二字，而非刑法第二百十條之
    私文書，但既已寫有競標利息及標會者之簽名署押，則依習慣足以辨明係表示該
    遭冒標之會員以該標單所記載之金額為利息標取該互助會會款，而為刑法第二百
    二十條第一項之準私文書。又已得標之死會會員，依其與會首間之契約，無論何
    人得標，均有按期繳交會款之義務，故會首冒名盜標，對於已得標之死會會員，
    並無詐欺可言。故本件被告先後偽造乙○○、戊○○二人之標單持以標會而詐騙
    右揭各活會會員會款之行為，核係犯刑法第二百十六條、第二百二十條第一項、
    第二百十條之行使偽造準私文書罪及同法第三百三十九條第一項之詐欺取財罪。
    被告偽造署押為偽造標單（準私文書）之部分行為，其偽造標單後持以行使，其
    偽造之低度行為，應為行使之高度行為所吸收，均不另論罪。又被告二次冒標之
    行為，同時詐欺多數活會會員，為詐欺取財罪之同種想像競合，均應論以一詐欺
    取財罪。被告數次行使偽造私文書及詐欺取財犯行之間，均時間緊接，方法相似
    ，各觸犯構成要件相同之罪，顯係基於概括犯意反覆為之，為連續犯，應各論以
    一連續行使偽造私文書罪及一連續詐欺取財罪，並均加重其刑。又其所犯上開兩
    罪，有方法、目的之牽連關係，為牽連犯，應從一重之連續行使偽造私文書罪處
    斷。爰審酌被告冒標互助會他人名義而詐取會款，對各活會會員財產權侵害甚鉅
    ，且於犯罪後尚飾詞否認犯行，惟念其無犯罪前科，有台灣高雄地方法院檢察署
    刑案資料查註紀錄表、本院被告院內索引卡紀錄表及台灣高等法院被告全國前案
    紀錄表各一紙在卷可憑，素行尚稱良好，且已與自訴人及證人己○○，被害人陳
    鴛鴦、乙○○、辛○○等人達成和解，有和解書二紙在卷可憑等一切情狀，量處
    如主文所示之刑。又被告行為後，刑法第四十一條業於九十年一月十日修正公布
    施行，並於同年月十二日生效，將修正前之刑法第四十一條規定與修正後同法第
    四十一條第一項之規定相互比較後，修正後之刑法第四十一條第一項就得宣告易
    科罰金之範圍較修正前之舊法為廣，是依刑法第二條第一項前段規定，自應適用
    裁判時較有利於被告之法律即修正後之刑法第四十一條第一項規定，併諭知易科
    罰金之折算標準。至被告所偽造之投標單上雖有偽造之署押，然既均已毀棄滅失
    ，業據被告陳明在卷，均不諭知沒收。末按，被告未曾受有期徒刑以上刑之宣告
    等情，已如前述，因一時貪圖私利而未經深思熟慮，致觸犯本件犯行，經此次起
    訴審判後，當能知所警惕，應無再犯之虞，且其於犯罪後雖否認犯行，然已與自
    訴人及其他被害會員達成和解，是以本院認為前開對被告所宣告之刑，以暫不執
    行為適當，爰宣告緩刑二年，以啟自新。
據上論斷，應依刑事訴訟法第三百四十三條，第二百九十九條第一項前段，刑法第二
條第一項前段，第五十六條、第二百十六條，第二百十條，第二百二十條第一項，第
三百三十九條第一項，第五十五條，第四十一條第一項，第七十四條第一款，罰金罰
鍰提高標準條例第一條前段、第二條，判決如主文。
中      華      民      國    九十一    年      三      月    二十八    日
                                  臺灣高雄地方法院刑事第六庭
                                      法  官  周  玉  群
右正本證明與原本無異。
如不服本判決，應於判決送達後十日內，向本院提出上訴狀。
                                      書記官陳  瓊  芳
中      華      民      國    九十一    年      三      月    二十八    日
附表一：
┌─────┬──────┬──────┬───────┐
│起迄時間  │會數        │每會金額    │止會日期      │
├─────┼──────┼──────┼───────┤
│88.08.05至│二十四會    │新台幣二萬元│九十年二月五日│
│90.07.05  │每月五日開標│（內標制）  │（餘五會）    │
└─────┴──────┴──────┴───────┘
附表二：
┌──┬────┬────┬────────┬────┬────────┐
│編號│日期    │被冒標人│活會會員        │投標利息│詐得金額(新台幣)│
├──┼────┼────┼────────┼────┼────────┤
│一  │89.01.05│乙○○  │尚有18名活會會員│不詳    │因投標利息不詳，│
│    │(第6會) │        │                │        │無法計算實際冒標│
│    │        │        │                │        │詐得之金額      │
├──┼────┼────┼────────┼────┼────────┤
│二  │89.11.05│戊○○  │尚有8名活會會員 │7300    │(00000-0000) ×8│
│    │(第16會)│        │                │        │＝101600        │
└──┴────┴────┴────────┴────┴────────┘
附錄本案論罪科刑法條：
刑法第二百十六條：
  行使第二百十條至第二百十五條之文書者，依偽造、變造文書或登載不實事項或使
  登載不實事項之規定處斷。
刑法第二百十條：
  偽造、變造私文書，足以生損害於公眾或他人者，處五年以下有期徒刑。
刑法第二百二十條第一項：
  在紙上或物品上之文字、符號、圖畫、照像，依習慣或特約，足以為表示其用意之
  證明者，關於本章及本章以外各罪，以文書論。
刑法第三百三十九條第一項：
  意圖為自己或第三人不法之所有，以詐術使人將本人或第三人之物交付者，處五年
  以下有期徒刑、拘役或科或併科一千元以下罰金。
